【裁判字號】    99,花易,10
【裁判日期】    990510
【裁判案由】    詐欺
【裁判全文】
臺灣花蓮地方法院刑事判決              99年度花易字第10號
公  訴  人  臺灣花蓮地方法院檢察署檢察官
被      告  乙○○
上列被告因詐欺案件，經檢察官聲請簡易判決處刑（98年度偵字
第5211號），本院認不宜以簡易判決處刑，乃改行通常程序，判
決如下：
    主  文
乙○○無罪。
    理  由
一、聲請簡易判決處刑意旨略以：被告乙○○於民國98年 9月24
    日上午11時許，在花蓮縣花蓮市基督教門諾會醫院前，明知
    其無財力支付計程車車資，家人亦無財力代付車資，竟為自
    己不法所有之意圖，基於詐欺得利之犯意，向駕駛車牌號碼
    999-EQ號營業用自小客車之甲○○佯稱：家人會代付車資云
    云，要求搭載其至花蓮縣秀林鄉銅門村，甲○○因而陷於錯
    誤，駕駛上開計程車搭載乙○○至銅門村，因乙○○之妹妹
    游美惠出外工作，又要求甲○○駛至秀林鄉重光部落，其家
    人均無資力代付車資，甲○○始知受騙，乙○○因而詐得新
    臺幣（下同）970元之車資利益，因認被告涉犯刑法第339條
    第2項之詐欺得利罪嫌等語。
二、按犯罪事實應依證據認定之，無證據不得認定犯罪事實；又
    不能證明被告犯罪者，應諭知無罪之判決，刑事訴訟法第15
    4條第2項、第301條第1項分別定有明文。又按事實之認定，
    應憑證據，如未能發現確實之證據，或證據不足以證明，自
    不能以推測或擬制之方法，以為裁判基礎；再犯罪事實所憑
    之證據，無論係直接證據或間接證據，其為訴訟上之證明，
    須於一般人均不致有所懷疑而得確信為真實之程度，始得據
    為有罪之認定，倘其證明尚未達此程度而尚有合理之懷疑存
    在時，本諸無罪推定原則，自應為被告無罪之諭知；又被告
    否認犯罪事實所持辯解縱使不能成立，除非有確實證據足以
    證明對於被告犯罪已無合理之懷疑外，不能遽為有罪之認定
    ；刑事訴訟法規定被告有緘默權，被告基於不自證己罪原則
    ，既無供述之義務，亦不負自證清白之責任，不能因被告未
    能提出證據資料證明其無罪，或對於被訴之犯罪事實不置可
    否，即認定其有罪；刑法第339條第1項詐欺罪之成立，以意
    圖為自己或第三人不法所有，以詐術使人將本人或第三人之
    物交付為要件。所謂以詐術使人交付，必須被詐欺人因其詐
    術而陷於錯誤，若其所用方法，不能認為詐術，亦不致使人
    陷於錯誤，即不構成該罪，最高法院92年度臺上字第2570號
    判決及46年臺上字第260號判例意旨可資參照。又刑法第339
    條第 1項詐欺取財罪之成立，須行為人有為自己或第三人不
    法所有之意圖，而以言詞、行動或其他方式行使與事實不符
    之詐術，致相對人產生與客觀事實不符之認知，而相對人因
    此欺騙行為陷於錯誤，而為財產上之處分，並產生損害，始
    能成立；倘行為人自始主觀上無不法所有之意圖，即不得以
    詐欺罪與被告相繩，又行為人縱有告知相對人不實之資訊，
    然相對人與行為人締約並交付財物之緣由，並非因行為人以
    告知與客觀事實不符之資訊之詐術而陷於錯誤所致，亦不能
    以行為人事後未依債務本旨履行給付之情形，反推認行為人
    於締約之際，即有詐欺相對人之意思及行為，故倘無積極證
    據可資佐證者，自不得徒憑行為人有民事債之關係上債務不
    履行情事，即據以臆測行為人初始即有不法所有之意圖，而
    施用詐術詐取財物之犯行，否則與刑事證據採證原則即屬有
    違。
三、公訴人認定被告乙○○涉犯刑法第339條第2項之詐欺得利罪
    嫌，無非係以被告於警詢、偵查之供述、告訴人甲○○於警
    詢、偵查中指述及證人游美惠、游芝雄、游金福於偵查中證
    述，為其主要之論據。被告經本院合法傳喚均未到庭，其於
    偵查中固不否認於上開時間要求告訴人搭載其至花蓮縣秀林
    鄉銅門村及重光部落等地，然堅決否認有何詐欺得利之犯行
    ，辯稱：伊當天出院時身上沒有錢，想回到家中妹妹游美惠
    及親友會幫伊付車資，係回家後恰巧游美惠不在家，而弟弟
    與堂哥身上都沒有錢，才未付車資等語。
四、經查：
（一）被告於上開時間、地點向告訴人要求搭載其至花蓮縣秀林
      鄉銅門村、重光部落等處，而未付計程車車資等情，業據
      被告坦承在卷，核與證人即告訴人甲○○於警詢、偵查中
      及本院調查時證述之情節相符，堪信為真實。
（二）被告於上車時有向告訴人說身上沒錢，到銅門村時再跟其
      妹妹游美惠拿錢，告訴人搭載被告至銅門村時找不到游美
      惠，遂至銅門派出所，員警有幫告訴人以電話聯絡被告住
      在重光部落之親友，確認過後告訴人才搭載被告至重光部
      落，但在重光部落時，被告下車找親戚拿錢，後來又向告
      訴人說沒錢付車資等情，業據證人即告訴人甲○○於偵查
      中及本院調查時證述在卷，是被告於搭乘計程車時即已向
      告訴人表明身上沒錢，必需至花蓮縣秀林鄉銅門村由游美
      惠代付計程車資，足徵被告並無公訴意旨所認隱瞞其無力
      支付車資之事實；又檢察官以證人游美惠、游芝雄、游金
      福於偵查中之證述認被告在搭乘計程車時即已知悉其妹妹
      及親友亦無資力代付計程車資，仍告知告訴人其妹妹會付
      計程車資云云，然被告在搭乘計程車時，因無行動電話而
      未向游美惠確認可否幫其代付計程車資，至銅門派出所經
      員警幫被告聯絡游美惠時，被告才知悉游美惠在上班而且
      身上沒錢等情，業據被告供述在卷，卷內又無其他證據證
      明被告於搭乘計程車時即已知悉其妹妹及親友亦無資力代
      付計程車資，況計程車資僅 970元，並非龐大數額常人無
      法負擔，尚難就此認定被告主觀上知悉其妹妹或親友於當
      時均無能力代付計程車資，而隱瞞告訴人，足徵被告並無
      使用詐術。
（三）復酌以計程車資依通常習慣均為到目的地後付款，如被告
      自始即有詐欺得利之犯意，何須向告訴人說其身上沒錢，
      要到銅門村後，由其妹妹代付車資；況被告居住在重光部
      落，如被告無意給付車資，又何須繞至銅門村游美惠之住
      所，足徵被告主觀上未有不法所有之意圖。
（四）民事債務當事人間，若有未依債務本旨履行給付之情形，
      依一般社會經驗，原因非一；或因不可歸責之事由無法給
      付，或合法得對抗他造主張抗辯而拒絕給付，甚而債之關
      係成立後，始行惡意遲延給付……，非必出於自始無意給
      付之詐欺犯罪。又刑事被告依法不負自證無罪之義務，苟
      無足以證明其於債之關係發生時，自始即具有不法所有意
      圖之積極證據，亦僅能令負民事之遲延給付責任，依刑事
      訴訟法第 154條之規定，尚不得據此債信違反之客觀事態
      ，而推定被告自始即有詐欺取財或詐欺得利之犯意。基此
      ，本件被告雖未依約給付計程車資，然承前所述，被告於
      搭乘計程車之初，即已向告訴人表明其身上並無金錢給付
      車資，要到達目的地後才由游美惠給付車資，而未有公訴
      意旨所認定之詐術行為，縱被告嗣後未依約給付車資，亦
      僅屬告訴人循民事上之法律關係請求被告履行清償債務之
      問題，自不得僅因嗣後被告之債務不履行，即據此反推認
      被告向告訴人要求搭乘計程車時，其主觀上具有詐取得利
      之不法犯意。檢察官依告訴人於警詢、偵查中之指述及證
      人游美惠、游芝雄、游金福於偵查中之證述即遽認被告涉
      有上開犯行，證據尚有未足。
五、綜上所述，被告既於搭乘計程車之初，即已表明身上沒錢，
    要到目的地後由親人給付車資，告訴人即得以評估風險，顯
    見其並未施以詐術，使告訴人陷於錯誤，而搭載被告。從而
    ，本件應係屬一般民事債務不履行之糾葛，應由告訴人循民
    事訴訟程序謀求解決。此外，本院復查無其他積極證據足資
    證明被告有何公訴人所指之詐欺得利犯行，揆諸前開法條、
    最高法院判例、判決及說明，即應諭知被告無罪之判決，以
    免冤抑。
六、本件被告經合法傳喚無正當理由不到庭，因係應諭知無罪之
    案件，爰不待其陳述逕行判決。
據上論斷，應依刑事訴訟法第452條、第301條第1項、第306條，
判決如主文。
本案經檢察官吳宇青到庭執行職務。
中    華    民    國    99    年    5     月    10    日
                  刑事第三庭  審判長  法  官  李世華
                                      法  官  蕭一弘
                                      法  官  湯國杰
以上正本證明與原本無異。
如不服本判決應於收受送達後10日內向本院提出上訴書狀，並應
敘述具體理由。其未敘述上訴理由者，應於上訴期間屆滿後20日
內向本院補提理由書(均須按他造當事人之人數附繕本)「切勿逕
送上級法院」。告訴人或被害人如對於本判決不服者，應具備理
由請求檢察官上訴，其上訴期間之計算係以檢察官收受判決正本
之日期為準。
中    華    民    國    99    年    5     月    10    日
                                      書記官

司法院資訊處製作；財團法人民間司法改革基金會備份。
